【裁判字號】    96,簡上,322
【裁判日期】    970121
【裁判案由】    詐欺
【裁判全文】
臺灣臺北地方法院刑事判決             96年度簡上字第322號
上  訴  人
即  被  告  乙○○
上列上訴人即被告因詐欺案件，不服本院96年度簡字第2352號，
中華民國96年7月18日第一審刑事簡易判決（起訴案號：臺灣臺
北地方法院檢察署96年度偵字第8228號），提起上訴，本院管轄
第二審之合議庭判決如下︰
    主      文
上訴駁回。
    事      實
一、乙○○利用國人在大陸地區出差經商時，對於同為臺灣地區
    同胞而在他鄉遭逢困難亟需救助，往往萌生同情心之情，明
    知自己並無償還之意，竟意圖為自己不法之所有，而為下列
    詐欺取財犯行：
  (一)於民國96年3月4日下午3時許，在大陸地區杭州市蕭山機場
    出境大廳，晃動出示機票，對正在等候辦理登機手續欲搭機
    返臺之甲○○謊稱：因伊機票逾期、現金用盡，欲借款美金
    300元購買機票回臺云云，因甲○○告以身上並無美金並詢
    問屆時如何還款，乙○○乃稱欲改借人民幣2,500元，並收
    受甲○○之名片，表示返臺後會將錢送至甲○○公司云云，
    更交付一張英文名片加以取信，甲○○因相信乙○○確實遭
    受急難，不疑有他，因而陷於錯誤，將人民幣2,500元現鈔
    交予乙○○。嗣甲○○進入候機室時將乙○○之名片取出詳
    加察看，發現其上記載之英文地址並非完整，察覺有異，當
    場撥打名片上之行動電話及市話號碼，均無回應或無人接聽
    ，迄返臺後連續數日撥打上開電話仍無法聯絡，乙○○更始
    終未曾與甲○○聯繫還款事宜，甲○○始知受騙上當，因而
    報警處理。
  (二)乙○○復於96年3月9日上午11時40分許，在大陸地區北京市
    首都機場出境大廳，晃動出示手中之機票，對正在托運行李
    櫃臺辦理手續之丙○○詐稱：伊出門時忘記確認機票日期，
    身上現金在大陸提貨用罄，無法回臺，欲借款購買機票途經
    澳門返臺云云，丙○○信以為真，本欲前往航空公司櫃臺使
    用信用卡代為購票，惟乙○○為取得現金，隨又誆稱：直接
    刷卡購買機票價格較貴，可使用信用卡預借現金予伊，伊可
    自行聯絡當地旅行社將較便宜之機票送過來云云，丙○○遂
    隨同乙○○前往機場銀行櫃臺，使用信用卡預借現金約人民
    幣3,100元交予乙○○，同時交付自己名片以便聯繫，乙○○則當場於紙條上書寫姓名、地址、行動電話及市話號碼，
    將紙條交予丙○○，並告知俟返臺後，將主動聯絡還款事宜
    云云，丙○○因而誤信乙○○確有購買機票之急需，而將上
    開金錢如數交予乙○○。惟乙○○詐得上開金錢後，從未與
    丙○○聯繫，經丙○○撥打紙條上所載行動電話及市話號碼
    ，均無人回應或無人接聽，始知受騙上當。
二、案經甲○○、丙○○訴由內政部警政署航空警察局報請臺灣
    臺北地方法院檢察署檢察官偵查起訴，嗣於本院準備程序中
    ，乙○○自白犯罪，本院改依簡易審判程序審理。
    理      由
壹、程序方面：
    按本法於在中華國領域內犯罪者，適用之，中華民國刑法第
    3條前段定有明文。中華民國憲法第4條明文規定：「中華民
    國領土，依其固有之疆域，非經國民大會之決議，不得變更
    之。」而國民大會亦未曾為變更領土之決議。又中華民國憲
    法增修條文第11條復規定：「自由地區與大陸地區間人民權
    利義務關係及其他事務之處理，得以法律為特別之規定。」
    屬於該條所稱特別法律之臺灣地區與大陸地區人民關係條例
    第2 條第1、2款更指明：「一、臺灣地區：指臺灣、澎湖、
    金門、馬祖及政府統治權所及之其他地區。二、大陸地區：
    指臺灣地區以外之中華民國領土。」係揭示大陸地區仍屬我
    中華民國之領土；該條例第75條復規定：「在大陸地區或在
    大陸船艦、航空器內犯罪，雖在大陸地區曾受處罰，仍得依
    法處斷。但得免其刑之全部或一部之執行。」據此，大陸地
    區目前雖因事實上之障礙而為我國主權所不及，但在大陸地
    區犯罪，仍應受我國法律之處罰，即明示大陸地區猶屬我國
    領域，並未放棄對其主權及刑罰權。是本件被告在大陸地區
    杭州市蕭山機場及北京市首都機場行詐，自屬在我國領域內
    之犯罪行為，而應受我國刑罰之處罰，爰先予敘明。
貳、實體方面：
一、訊據上訴人即被告乙○○固坦承曾以購買機票為由向告訴人
    甲○○、丙○○借款之事實，惟矢口否認有何詐欺犯行，辯
    稱：伊係因欲購買機票而向告訴人借款，因自己有很多事情
    要處理才會忘記還款，並非騙錢，告訴人是因為好心才答應
    借錢，回台後伊有將告訴人名片交予公司店長代為處理還錢
    事宜，伊所留電話均為真實，但伊忘記繳交、儲值預付手機
    費用，故手機遭到斷話，市話也因為經常不在所以無法接聽
    云云。經查：
  (一)被告以機票逾期、身上現金用盡，無法返臺等理由，向甲○○、丙○○佯稱欲購買機票云云而詐取金錢之事實，業據證
    人即告訴人甲○○於本院證稱：96年3月4日我在杭州蕭山機
    場出境大廳等候辦理登機，被告過來表示他的機票過期，要
    跟我借錢，並且出示他的臺胞證給我看，還拿一份機票在我
    面前晃一下，說他在大陸買東西把錢花掉，機票又過期，要
    跟我借美金300 元買機票回臺灣，我告訴他我身上沒有美金
    只有人民幣，他就指定要借人民幣2,500 元，我給他一張名
    片，問他如何還錢，被告說回到臺灣後會送到我公司，還給
    我一張他的英文名片，我因為相信被告所說的話，想說在外
    面難免會遇到困難，所以就交了人民幣2,500 元現鈔給他，
    後來我進入候機室，再把他的名片拿出來仔細看，才發現上
    面英文地址不完整，只有寫「大安區南路」，沒有確實的路
    名及門牌號碼，我撥打名片上手寫的手機號碼及名片上臺北
    的電話，結果手機沒有回應，市內電話則沒有人接聽，我就
    發現我可能被騙，回到臺灣之後，我就連續2天撥打那2支電
    話，可是結果都一樣，都無法聯絡到被告，我也從未接到被
    告任何電話及訊息，後來我上網輸入被告名字進行搜尋，發
    現很多人在不同機場都有被被告以借錢為由，取得款項之後
    就聯絡不到人的情形，網路上剛好有航警表示可以協助處理
    ，所以我就撥打電話與該名航警聯絡報案等語，及證人即告
    訴人丙○○證稱：96年3月9日我在北京首都機場托運行李櫃
    臺辦理手續，被告從我後面用臺語跟我打招呼，並且晃一下
    他手上的機票，說他很抱歉，出門忘記確認機票日期，身上
    的現金在大陸提貨用完了，無法回臺，想要跟我借錢買下午
    的班機從澳門回臺灣，我身上沒有現金，就答應跟他到航空
    公司櫃臺用信用卡刷機票給他，在路上被告又說如果直接刷
    機票比較貴，建議我改用信用卡預借現金交現金給他，他會
    自行聯絡當地旅行社送比較便宜的機票過來，後來我就在機
    場的銀行櫃臺欲借現金約人民幣3,100元，在將這3,100元交
    給被告之前，被告有拿他的臺胞證給我看，還有手寫一張紙
    條記載他的姓名、地址、手機及臺灣的電話號碼，我也交一
    張名片給被告，被告說等他回到臺灣時，會再跟我聯絡，我
    告訴他可以用名片上的手機號碼跟我聯絡，我就同意借錢給
    被告，回到臺灣後我等被告跟我聯絡，但都沒有消息，後來
    我主動撥打字條上面行動電話及市內電話，手機完全沒有接
    通，市內電話則無人接聽，過一陣子都沒有消息，所以我就
    上網搜尋被告名字，發現有許多類似的報導，就覺得自己應
    該是被騙了等語綦詳（以上見本院97年1月7日審判筆錄），
    並有甲○○、丙○○所提出被告當時交付之紙條及英文名片
    各1紙在卷可稽（偵卷第14、18頁）。
  (二)被告雖辯稱借款確用以購買機票，並無詐欺等語，惟依被告
    入出境紀錄，其於96年2月28日出境後，係至同年3月30日始
    入境返臺，有內政部入出國及移民署96年10月19日移署資處
    伶字第09611887570號函檢附之入出國日期證明書附卷可按
    （本院卷第39頁），足見並無被告所稱因盤纏用盡而須借款
    購買機票返臺之急迫情形，被告藉言出門在外現金用盡、欲
    購買機票回臺等情，向告訴人取得款項，其所持理由已有不
    實。被告又辯稱其有留下聯絡方式供告訴人聯繫還款事宜，
    惟依被告出示予告訴人甲○○、丙○○之名片及紙條以觀，
    其中紙條上之地址記載為「新生南路86號」，顯非齊全，尤
    其新生南路2段86號為大安區戶政事務所之地址，且係被告
    經戶政事務所依法逕為遷入之戶籍登記地址，有卷附臺北市
    大安區戶政事務所96年10月25日北市安戶字第09631554400
    號函檢附之全戶戶籍謄本可參，另紙名片上所打印之英文地
    址「S.Rd,Da-an District,Taipei City」（按：「臺北市
    ○○區○路」），更缺乏明確之路名及門牌號碼，佐以被告
    陳稱：「我有時住在汐止，有時住在松山民族東路，有時在
    永和公司守夜，但大部分時間我都在大陸作藝品」、「我留
    的是戶政事務所的地址，因為我當時居無定所」等語（本院
    卷第75頁、第76頁反面），足見被告所留之地址資料根本殘
    缺不全，且使告訴人無從聯繫追索款項，顯然其並無還款之
    意。再者，被告於上開紙條及名片上所填載之0000000000、
    00000000電話，其持機人及申登人固分別為被告及其母親李
    秀靖，有中華電信股份有限公司臺灣北區電信分公司臺北南
    區營運處服務中心96年11月2日南服七96字第361號函及和信
    電訊公司持機人資料在卷可考（本院卷第54、65頁），惟上
    開行動電話門號經撥打始終無回應，市內電話亦從無人接聽
    ，業據甲○○、丙○○證述明確，被告更坦言：「... 我忘
    記繳手機費用，所以被停話，市內電話因為我都不在，所以
    沒有辦法接聽」、「當時我開很多公司，申請很多電話，後
    來公司倒閉，所以電信公司不讓我申請電話，所以是用我母
    親的名義去申請電話... 後來我把電話遷到別處.... 中間
    移了很多地方，我也忘記了」、「我是申請易通卡，但我沒
    有儲值，我當時不知道沒有儲值會不能用」等語（本院卷第
    75頁、第77頁反面），是被告留下無法使用及無人接聽之電
    話，根本使告訴人遍尋不著而無從聯繫還款事宜，益徵其提
    供不全之地址資料及無法聯絡之通訊方式，目的無非在於當
    場取信告訴人，利用國人在大陸地區與臺灣同胞相互照應之
    人情心理，使告訴人相信其確有購買機票之急需而允諾借款
    ，藉以詐取金錢。
  (三)至於被告雖於本院原審以簡易程序判決處刑後，上訴本院合
    議庭之準備程序期間，分別還款新臺幣（下同）12,000元、
    14,000元予告訴人甲○○及丙○○（見本院96年9月17日、
    10月8日準備程序筆錄），惟被告隻身在外若確有急需，於
    向告訴人甲○○、丙○○借得款項後，理應設法主動將款項
    清償，以表感謝之誠意，詎被告從未曾與甲○○、丙○○聯
    絡還款事宜，已據郭、羅二人證述在案，遑論甲○○等人屢
    以被告所留電話撥打，均始終無法取得聯繫。被告辯稱有將
    告訴人甲○○名片交予公司店長協助處理還款事宜云云，惟
    對於該店長之姓名、聯絡方式均表示不清楚，亦未過問究竟
    有無代為處理，足見被告根本無還款之意，其以需款購買機
    票返臺為由向告訴人詐取金錢之犯行，甚為明確。甲○○、
    丙○○因察覺遭騙，上網以被告姓名搜尋相關資料，發現他
    人亦有相同遭遇而向警方報案，被告經警傳訊到庭，迄檢察
    官偵結起訴、本院原審改依簡易判決處刑判處被告罪刑之前
    ，被告仍未有還款之舉，迄至本院上訴審程序時雖將款項清
    償，惟此至多僅屬詐欺犯行成立之事後彌補舉動，或為民事
    上應為之給付表現而已，尚不能以被告最終業已還款，而認
    被告並無詐欺之意。被告否認詐欺犯行，辯稱僅係忘記還款
    云云，自不足取。本件事證明確，被告犯行堪以認定，應依
    法論科。
二、核被告對告訴人甲○○、丙○○詐騙款項，分別係犯刑法第
    339條第1項之詐欺取財罪。被告於不同時間、地點分別對於
    不同被害人行騙，犯意亦屬各別，所犯詐欺取財二罪應予分
    論併罰。本院原審經審理之結果，引據被告之供述、告訴人
    甲○○、丙○○之指證，將原通常審判程序改依簡易審判程
    序審理，並援引刑事訴訟法第449條第2項（誤引為同條第1
    項前段，應予補正）、第3項、刑法第339條第1項、第51條
    第5款、第41條第1項前段、刑法施行法第1條之1等規定，逕
    以簡易判決處刑，且審酌被告生活狀況、智識程度及犯罪後
    之態度等一切情狀，就被告所犯二罪各量處有期徒刑4月，
    並依中華民國96年罪犯減刑條例第2條第1項第3款、第7條、
    第9條、第10條第1項等規定，各減為有期徒刑2月後，定應
    執行刑為有期徒刑3月，並諭知以新臺幣1,000元折算1日之
    易科罰金折算標準，經核其認事用法均無違誤，量刑亦稱妥
    適。被告提起上訴，猶執前詞而否認犯行，尚無理由，應予
    駁回其上訴。
據上論斷，應依刑事訴訟法第455條之1第1項、第3項、第368條
，判決如主文。
本案經檢察官陳清茂到庭執行職務。
中    華    民    國    97    年    1     月    21    日
              刑事第十一庭  審判長法  官  劉方慈
                                  法  官  江俊彥
                                  法  官  林庚棟
本判決不得上訴。
以上正本證明與原本無異。
                                  書記官  柯貞如
中    華    民    國    97    年    1     月    21    日
附錄本案論罪科刑法條全文
中華民國刑法第339條：
意圖為自己或第三人不法之所有，以詐術使人將本人或第三人之
物交付者，處5年以下有期徒刑、拘役或科或併科1,000元以下罰
金。
以前項方法得財產上不法之利益或使第三人得之者，亦同。
前二項之未遂犯罰之。


司法院資訊處製作；財團法人民間司法改革基金會備份。
